臺灣臺北地方法院民事判決
111年度訴字第610號
原      告  黃琳貯  
訴訟代理人  江承欣律師
被      告  許雁霖  


訴訟代理人  蔡育盛律師
複代理人    周聖諺律師
被      告  安和建設股份有限公司


法定代理人  劉文凱  
訴訟代理人  連康鈞  
            游惠年  
上列當事人間履行契約等事件，本院於民國111年10月17日言詞
辯論終結，判決如下：
    主  文
被告應連帶給付原告新臺幣肆佰萬元，及均自民國一一一年一月
二十九日起至清償日止，按年息百分之九計算之利息。
訴訟費用由被告連帶負擔。
本判決於原告以新臺幣壹佰參拾參萬元為被告供擔保後，得假執
行；但被告如以新臺幣肆佰萬元為原告預供擔保，得免為假執行
。
    事實及理由
壹、程序方面：
一、按當事人法定代理人代理權消滅者，訴訟程序在有法定代理
    人承受其訴訟以前當然停止，民事訴訟法第170條有明文規
    定，復按第168條至第172條及前條所定之承受訴訟人，於得
    為承受時，應即為承受之聲明，同法第175條第1項亦規定甚
    詳。查被告安和建設股份有限公司（下稱安和公司）之法定
    代理人原為許智翔（下以姓名稱之），嗣變更為劉文凱，此
    有公司變更登記表在卷可稽（見本院卷第341頁），因其遲
    未聲明承受訴訟，本院前依首開規定，以職權命由劉文凱承
    受訴訟，先予敘明。
二、按訴狀送達後，原告不得將原訴變更或追加他訴，但請求之
    基礎事實同一者，不在此限，民事訴訟法第255條第1項第2
    款定有明文。本件原告起訴時，依民法第259條第1項、第2
    項、第179條、第272條第1項、第273條及第740條等規定，
　　主張選擇合併請求本院擇最有利於原告為裁判（見本院卷第
　　8頁）；嗣於民國111年5月10日本院審理時，當庭表示「起
    訴狀內第5頁第2點第10行已提及本件按民法第條規定係可歸
    責於債務人之事由致給付不能，應負損害賠償責任，至於若
    被告疑慮起訴狀請求權內容為何漏載，原告在此依民事訴訟
    法第255條第1項第2款請求基礎事實同一之規定追加損害賠
    償請求」等語，請求增列民法第226條規定為請求權基礎(見
    本院卷第356頁）。核原告追加請求權基礎，請求之基礎事
    實同一，揆諸前開規定，自應准許。
三、被告安和公司未於最後言詞辯論期日到場，核無民事訴訟法
    第386條所列各款規定之情形，爰依原告之聲請，由其一造
    辯論而為判決。
貳、實體方面：
一、原告主張：
  ㈠原告與被告安和公司於105年間即有資金往來，原告於105年3
    月3日匯款200萬元至安和銀行在台灣新光商業銀行城北分行
    （下稱新光城北分行）帳號0000000000000號帳戶，安和公
    司時任負責人許界謀（下以姓名稱之，於起訴前110年9月30
    日歿）先於105年3月2日開立六張定期支票面額均為2萬5,00
    0元，用供支付利息（票號IC0000000、到期日105年5月1日
    ，票號IC0000000、到期日105年7月1日，票號IC0000000、
    到期日105年9月1日，票號IC0000000、到期日105年11月1日
    ，票號IC0000000、到期日106年1月1日，票號IC0000000、
    到期日106年3月1日），及一張遠期支票面額200萬元，用供
    還款(票號票號IC0000000、到期日106年3月1日)，惟僅有支
    付利息之六張支票獲兌現。原告於106年11月17日又匯款100
    萬元至安和公司前揭新光城北分行帳戶，截至107年2月5日
    止，原告已匯付計300萬元予安和公司。
　㈡嗣兩造於107年2月5日同意將上開300萬元款項，轉為合作協
    議，並簽立「合作協議書-高雄市苓雅區林德官段」(下稱系
    爭合作協議)，於第1條本案建築基地標示及開發程序約定「
    高雄市○○區○○○段0000地號（下稱系爭地號）等一筆土地面
    積共380平方公尺（115坪），甲方（即安和公司）負責整合
    購買上述土地且設計完成興建中」、第2條合作約定「甲方
    負責本案之開發及整合興建銷售事宜，雙方約定由甲方指定
    之代表人許界謀，統籌辦理興建管理相關事宜。本案乙方(
    即原告)出資新台幣肆佰萬元，提供本案之開發購地興建資
    本用途。甲方承諾本案興建完成後提供給乙方分得面積18坪
    之房屋及其應有持分之土地。甲乙雙方議定房地總價400萬
    元當本投資案之擔保品。付款方式簽約同時乙方一次現金給
    付。甲方同時開立肆佰萬元109年2月5日、109年3月1日到期
    支票面額貳佰萬元各乙張，投資利潤甲方按月支付參萬開立
    支票交付乙方合計新台幣參拾陸萬。(同時開立保證本票兩
    張面額各貳佰萬元整)」，並由許界謀及被告許雁霖(下以姓
    名稱之，與安和公司合稱被告)於連帶保證人欄位簽名蓋章
    ，因原告前已匯付萬元款項，故當日僅匯37萬元及63萬元，
    計匯100萬元至安和公司前揭新光城北分行帳戶，以盡原告
    合約義務。而安和公司開立面額3萬元之支票共12張均已兌
    現，但面額200萬元之支票共2張又換票至111年2月5日、111
    年3月1日到期，並未兌現。
　㈢詎安和公司嗣後即藉口塘塞系爭合作協議興建進度，不願返
    還400萬元款項，因安和公司於110年12月6日起連面額9萬元
    支票均遭「存款不足」為由退票，111年1月5日又一連遭退4
    張支票，均以「存款不足」為由，總面額300萬元，原告驚
    覺有異，111年1月7日遂向地政機關調閱系爭地號上所有建
    物謄本，以確認登記權利狀態，經比對始驚覺騎上共50筆建
    物均已全數出賣並辦理移轉登記完竣，已無一登記為安和公
    司所有。原告已依約給付400萬元，被告應於建案興建完成
    後履行移轉18坪房地所有權之義務，卻將所有房地全數出賣
    並移轉所有權完竣，安和公司已非所有權人，應負債務不履
    行之損害賠償責任，而許雁霖既於系爭協議之連帶保證人欄
    簽名蓋章，亦應負連帶給付責任。爰依民法第259條第1項、
    第2項、第179條、第272條第1項、第273條、第740條、第22
    6條第1項規定及連帶保證之法律關係，以起訴狀繕本之送達
    為解除系爭合作協議之意思表示，先為請求被告應連帶給付
    原告400萬元，又兩造就利息部分曾約定以年息9%計算，併
    請求給付遲延利息。而若鈞院認原告解除契約為無理由，則
    原告應得依系爭合作協議第2條約定，請求安和公司履行移
    轉系爭地號土地上面積18坪之建物及其對應之應有部分土地
    等語。
　㈣並聲明：⒈先位聲明：許雁霖及安和公司應連帶給付原告400
    萬元，及自起訴狀繕本送達翌日（即均自111年1月29日）起
    至清償日止，按年息9%計算之利息。⒉備位聲明：安和公司
    應移轉坐落系爭土地上面積18坪之建物及其對應之應有部分
    土地。⒊均願供擔保，請准宣告假執行。
二、被告則以：
　㈠許雁霖辯稱：
　⒈許雁霖不否認系爭合作協議上「許雁霖」簽名之真正，然許
    雁霖實係對簽名過程毫無印象，也未曾見過系爭合作協議，
    更對是否做保證之事一無所知。況依原告所提之系爭合作協
    議第5條亦明載「本協議書甲方之專案代表人許界謀應擔任
    甲方之連帶保證人，對本協議書內容雙方均已知悉並願負連
    帶履約責任....」，顯見系爭合作協議所「明示」願負連帶
    履約責任之連帶保證人，僅有許界謀一人，許雁霖則不在契
    約當事人明示範圍之列，依雙方當事人之真意，並非將許雁
    霖同列為連帶保證人，充其量僅係見證人，或是為許界謀擔
    保之一般保證人地位而已。
　⒉再觀之系爭合作協議，立協議書人皆有蓋印騎縫章於其上，
    卻未見許雁霖之印章有以騎縫章之形式蓋印於其上，難認
　　許雁霖當日有在場。而系爭合作協議第2條合作條件部分，
    安和公司及時任負責人許智翔，對於以手寫方式增補契約內
    容，皆有蓋印以表示修改契約內容，倘若許雁霖於簽立系爭
    合作協議在場，且當時在場之人皆同意由許雁霖擔任連帶保
    證人，何以當日不以書寫方式於系爭合作協議書第5條增補
    許雁霖為連帶保證人，並讓在場之人蓋印表示同意增補內容
    ，豈不是更能避免爭端。原告雖稱許雁霖於簽約當日在場，
    卻從未見原告說明係於何時何地簽約、在場有多少人，實難
    認原告所言屬實。
　⒊又原告既於先位之訴主張解除系爭合作協議並回復原狀，則
    原告主張解除契約之當下，系爭合作協議並同保證約定即已
    消滅，保證人自無庸再負保證責任。從而，許雁霖應非系爭
    合作協議之連帶保證人，原告仍應向主債務人依系爭合作協
    議之約定請求給付，倘鈞院認許雁霖為連帶保證人地位，則
    因本件契約給付不能當應不可歸責於債務人，因而原告主張
    解除契約非屬適法等語，資為抗辯。並聲明：⑴原告之訴駁
    回。⑵如受不利判決，願供擔保，請准宣告免為假執行。
  ㈡安和公司則稱：有關本件高雄市渤海街建案，相關事實是許
　　界謀、其子許智翔、子媳即訴外人黃逸玲、其女許雁霖作地
　　主，拿安和公司牌照在高雄獨立經營，因安和公司訴訟代理
　　人游惠年係於台北市中山北路3段公司所在地上班而一無所
　　知，而安和公司法定代理人劉文凱亦因於111年初始當選董
　　事長，亦不了解高雄建案狀況等語。　
三、本院之判斷：
　　原告主張其與安和公司簽訂系爭合作協議，約定由安和公司
    指定其代表人許界謀統籌辦理系爭土地興建管理及銷售相關
    事宜，並承諾於興建完成後提供予原告分得面積18坪之房屋
    及其對應持分之土地，且由許界謀、許雁霖當契約之連帶保
    證人，原告業已依約給付400萬元予安和公司，惟安和公司
    卻將所有房地全數出賣並移轉所有權完竣，安和公司已非所
    有權人，應對原告負債務不履行之損害賠償責任等情，許雁
    霖固不否認系爭合作協議書上之「許雁霖」簽名及印章之真
    正，惟以上開情詞置辯，則本件所應審究者厥為：安和公司
    是否違反系爭合作契約約定之義務？原告解除系爭合作契約
    是否有理由？倘原告解除系爭合作契約為有理由，原告得請
    求回復原狀及損害賠償之金額為何？許雁霖是否應與安和公
    司負連帶賠償責任？茲分項析述如下：
  ㈠依系爭合作契約第1條及第2條分別有「第一條本案建築基地
    標示及開發程序：高雄市○○區○○○段0000地號等一筆土地面
    積共380平方公尺（115坪），甲方（即安和公司）負責整合
    購買上述土地且設計完成興建中」、「第二條合作條件：甲
    方負責本案之開發及整合興建銷售事宜，....本案乙方（即
    原告）出資肆佰萬元，提供本案之開發購地興建資本用途。
    甲方承諾本案興建完成後提供給乙方分得面積18坪之房屋及
    其應有持分之土地....」之約定（見本院卷第19頁），可知
    安和公司承諾於前揭興建完成後，將提供原告分得面積18坪
    之房屋及其對應持分之土地一情，對此安和公司並未爭執，
    而原告既已依約給付400萬元予安和公司，安和公司即應於
    該建案興建完成後，依約履行移轉18坪房地所有權予原告之
    義務，然依原告所提系爭地號土地上建物謄本50筆，均已完
    成買賣及移轉所有權登記，安和公司已非所有權人一情，有
    系爭地號及高雄市○○區○○○段00000○號至21770建號土地登記
    第二類謄本共50份附卷可查（見本院卷第41至237頁），此
    亦未見安和公司爭執，是原告主張安和公司並未依系爭合作
    契約第2條約定履行，堪以認定。
　㈡按因可歸責於債務人之事由，致給付不能者，債權人得請求
    賠償損害；債權人於有第226條之情形時，得解除其契約，
    民法第226條第1項、第256條分別規定甚明。安和公司於前
    揭合建興建完成後，已全數完成買賣及移轉所有權登記予他
    人，並未依系爭合作契約第2條約定提供原告分得面積18坪
    之房屋及其對應持分之土地，業如前所述，屬可歸責於安和
    公司之事由，致給付不能，依前開規定，原告主張依起訴狀
    繕本送達被告為解除契約之意思表示（見本院卷第255、259
    頁），即屬有據。而因原告之前已給付安和公司400萬元，
    安和公司收受前揭款項後，並未依約履行，且已給付不能，
    是原告主張安和公司應給付400萬元之損害賠償，應屬有據
    。
　㈢原告主張許雁霖於系爭合建契約之連帶保證人欄簽署及蓋印
　　，即應負連帶保證人之責任一節，並有系爭合建契約在卷可
    憑（見本院卷第23頁），許雁霖固不否認系爭合作協議上「
    許雁霖」簽名之真正，但辯稱其對簽名過程毫無印象，也未
    曾見過系爭合作協議，更對是否做保證之事一無所知云云。
    經查：
  ⒈按保證債務之所謂連帶，係指保證人與主債務人負同一債務
    ，對於債權人各負全部給付之責任者而言，此就民法第272
    條第1項規定連帶債務之文義參照觀之甚明。最高法院45年
    台上字第1426號判決參照。
　⒉許雁霖既不否認其於系爭合建契約之連帶保證人欄簽署及蓋
    印，且其於親自簽署姓名時已32歲之成年人，應非毫無社會
    經驗之人，且有大學學歷，如不明白簽名之原因，理應會在
    簽名之前詢問清楚，否則即屬可歸責於自己之疏失。是其自
    應就可歸責於主債務人安和公司之事由，致給付不能，亦對
    原告負連帶保證之責，堪以認定。
四、末按給付無確定期限者，債務人於債權人得請求給付時，經
    其催告而未為給付，自受催告時起，負遲延責任；其經債權
    人起訴而送達訴狀，與催告有同一之效力；遲延之債務，以
    支付金錢為標的者，債權人得請求依法定利率計算之遲延利
    息；但約定利率較高者，仍從其約定利率。民法第229條第2
    項、第233條第1項前段分別定有明文。本件原告請求被告賠
    償損害，係以支付金錢為標的，無確定期限，但有約定利率
    為年息9%，則其請求自起訴狀繕本送達翌日（即111年1月29
    日，見本院卷第255、259頁）起至清償日止，按年息9％計算
    之遲延利息，核屬有據，亦應准許。
五、綜上所述，原告依民法第226條第1項規定，請求被告應連帶
    給付原告400萬元，及自起訴狀繕本送達翌日（即均自111年
    1月29日）起至清償日止，按年息9%計算之利息，為有理由
    ，應予准許。又原告提起客觀預備合併之訴，以先位之訴有
    理由時，作為備位之訴之解除條件，本院既認原告先位之訴
    為有理由，其備位之訴自毋庸審究。
六、原告與許雁霖均陳明願供擔保，聲請宣告假執行或免為假執
    行，經核均與法律規定相符，爰分別酌定相當之擔保金額，
    予以准許，本院併依職權酌定安和公司提供相當擔保金額，
    為免假執行之宣告，附予敘明。
七、本件事證已臻明確，兩造其餘攻擊防禦方法及所提證據，於
    判決結果不生影響，爰不一一論列，併此敘明。
八、訴訟費用負擔之依據：民事訴訟法第85條第2項。 　　
中　　華　　民　　國　　111 　年　　10　　月　　31　　日
                  民事第四庭    法　官　陳靜茹
以上正本係照原本作成。
如對本判決上訴，須於判決送達後20日內向本院提出上訴狀。如
委任律師提起上訴者，應一併繳納上訴審裁判費。
中　　華　　民　　國　　111 　年　　10　　月　　31　　日
                                書記官　蔡汶芯